臺灣嘉義地方法院民事判決　　　　　　　 96年度訴字第211號
原　　　告　甲○○
訴訟代理人　陳文彬律師
　　　　　　張志偉律師
被　　　告　嘉義縣竹崎鄉農會
法定代理人　丙○○
訴訟代理人　丁○○
　　　　　　己○○
被　　　告　乙○○原名為林德.
　　　　　　戊○○
訴訟代理人　林春發律師
上列當事人間分配表異議之訴事件，本院於民國96年7月10言詞
辯論終結，判決如下：
    主  文
原告之訴駁回。
訴訟費用由原告負擔。
    事實及理由
壹、原告起訴聲明：１、確認被告戊○○就坐落嘉義縣竹崎鄉○
    ○○段457-44地號土地之78棟次建物所有權不存在，２、本
    院94年度執字第12362號強制執行事件，96年3月8日強制執
    行金額計算書分配表，被告戊○○受分配金額新臺幣（下同
    ）946,800元應予剔除，而分配予原告901,732元，並主張下
    列各情：
一、原告對被告乙○○有金錢債權，而被告乙○○於92年3月間
    以嘉義縣竹崎鄉○○○段457-44地號土地及其上建物即78棟
    次建物為標的設定抵押權予原告。被告嘉義縣竹崎鄉農會（
    下稱竹崎鄉農會）於94年執本院90年度拍字第905號拍賣抵
    押物裁定聲請拍賣系爭土地，經本院同年度執字第12362號
    強制執行事件受理在案，嗣執行法院以78棟次建物及系爭土
    地上之檳榔、山葡萄、南陽土豆係被告戊○○所有為由，將
    該部分拍定金額946,800元分配予被告戊○○，而原告分配
    金額為零。然原告與被告乙○○所書立之抵押權設定契約書
    已載明抵押權標的及於78棟次建物，故78棟次建物為被告乙
    ○○所有，被告戊○○自不得受領上開分配款946,800元，
    而應將該部分款項比例分配予原告及被告竹崎鄉農會，爰依
    強制執行法第41條第1項前段規定之法律關係，訴請確認被
    告乙○○就78棟次建物所有權不存在，且被告乙○○所受分
    配款946,800元應予剔除，而分配予原告901,732元。
二、對被告抗辯之陳述：
    被告戊○○是否為78棟次建物所有權人一節，涉及原告得否
    就78棟次建物拍賣價金受分配，故原告本件確認訴訟自有確
    認利益。而原告對被告乙○○業取得本院95年度拍字第565
    號拍賣抵押物確定裁定，故原告係有執行名義之債權人。
貳、被告聲明：原告之訴駁回，而分別以下列情詞置辯：
一、原告所取得本院95年度拍字第565號拍賣抵押物確定裁定，
    其拍賣標的僅系爭土地而未及於78棟次建物，故原告就78棟
    次建物拍定金額本不得受償；且原告並未對被告乙○○取得
    債權之執行名義，其亦不得以普通債權人地位受償該部分金
    額，故原告提起本件訴訟無確認利益。
二、依被告乙○○、戊○○於94年度執字第12362號強制執行事
    件同年11月25日執行筆錄內之陳述，可認78棟次建物確係被
    告戊○○所有。
三、被告竹崎鄉農會對於78棟次建物是否為被告戊○○所有一節
    並不爭執，故本件原告起訴無訴之利益。
參、本院判斷：
一、原告主張被告竹崎鄉農會於94年執本院90年度拍字第905號
    拍賣抵押物裁定聲請拍賣系爭土地，嗣經本院94年度執字第
    12362號強制執行程序以78棟次建物及系爭土地上之檳榔、
    山葡萄、南陽土豆為被告戊○○所有為由，將該部分拍定金
    額946,800元分配予被告戊○○，原告分配金額為零，此經
    本院依職權調取本院94年度執字第12362號執行卷宗核閱屬
    實，被告對此亦未爭執，應認為真實。
二、原告主張依強制執行法第41條第1項所提起之本件確認訴訟
    有確認利益，被告乙○○為78棟次建物之所有權人，則為被
    告所否認，而以上開情詞置辯，惟本件首應審究者為被告是
    否當事人適格、原告所主張之分配表異議事由是否合法，次
    經審究者為原告本件確認訴訟有無確認利益，爰就此分敘如
    下：
（一）異議未終結者，為異議之債權人或債務人，得向執行法院
      對為反對陳述之債權人或債務人提起分配表異議之訴。強
      制執行法第41條第1項前段定有明文。經查：被告戊○○
      並非執行債權人或執行債務人，故原告依強制執行法第41
      條第1項前段規定對之提起分配表異議之訴，其當事人即
      不適格。而被告乙○○、竹崎鄉農會對於原告關於被告戊
      ○○之分配款應予剔除而應分配予原告之異議，並未為反
      對陳述，被告竹崎鄉農會尚以本院收文日期為96年5月18
      日陳報狀陳明對原告之異議並無意見等語，此經本院依職
      權調取本院94年度執字第12362號執行卷宗核閱屬實，故
      原告對未為反對陳述之被告乙○○、竹崎鄉農會提起分配
      表異議之訴，其當事人顯不適格。
（二）強制執行法第41條第1項分配表異議之訴之事由係以參與
      分配之債權存否或分配金額為限，原告訴請確認被告戊○
      ○就78棟次建物所有權不存在，並非強制執行法第41條第
      1項分配表異議之訴所得涵攝之範圍，故此部分訴訟並不
      合法。
（三）稱不動產者，謂土地及其定著物。不動產物權，依法律行
      為而取得設定、喪失、及變更者，非經登記，不生效力。
      因繼承、強制執行、公用徵收或法院之判決，於登記前已
      取得不動產物權者，非經登記，不得處分其物權。民法第
      66條第1項、第758條、第759條分別定有明文。原告雖主
      張其為78棟次建物之抵押權人，且係被告乙○○之債權人
      ，故依強制執行法第41條第1項提起本件確認訴訟有確認
      利益云云。惟查：土地、建物係各自獨利之不動產。卷附
      抵押權設定契約書固載明：「地上未保存建物亦包括擔保
      在內」。然縱該契約書內所謂地上未保存建物係指78棟次
      建物，且係被告乙○○出資建築而由其原始取得所有權一
      節屬實。惟78棟次建物並未辦理建物所有權第1次登記，
      依民法第759條規定，自不得對之設定抵押權並辦理抵押
      權設定登記。原告與被告乙○○縱將78棟次建物記載於抵
      押權設定契約書，依民法第758條、第759條規定，仍不發
      生抵押權設定之效力。而卷附原告對被告乙○○所取得之
      本院95年度拍字第565號拍賣抵押物裁定亦載明准予拍賣
      標的係457-44地號土地，並未及於78棟次建物。原告就78
      棟次建物既自始未取得抵押權而非抵押權人，本不得就78
      棟次建物拍賣價金受償；又原告自承於本件言詞辯論終結
      時仍未對被告乙○○取得債權之執行名義，則原告亦不得
      以普通債權人之地位就78棟次建物拍賣價金受分配，是原
      告就78棟次建物拍賣價金依法原無受分配之可能，則其本
      無債權受償之私法上地位受侵害可言，故原告以此為由主
      張其有確認利益並基此訴請剔除被告戊○○之分配款946,
      800元，而分配予原告901,732元，依法洵屬無由，而不可
      採。
三、綜前所述，原告依強制執行法第41條第1項之法律關係，訴
    請確認被告戊○○就78棟次建物所有權不存在，被告戊○○
    受分配金額946,800元應予剔除，而分配予原告901,732元，
    為無理由，應予駁回。
肆、因本件事實業臻明確，故兩造其餘攻擊、防禦方法及所提證
    據，即無須再予審酌，爰未逐一論述，附此敘明。
伍、結論：原告之訴為無理由，依民事訴訟法第78條，判決如主
    文。
中　　華　　民　　國　　96　　年　　7 　　月　　24　　日
                  民二庭法　官　陳琪媛
以上正本係照原本作成
如對本判決上訴須於判決送達後20日內向本院提出上訴狀
中　　華　　民　　國　　96　　年　　7　　 月　　24　　日
                        書記官　林柑杏
